臺灣高等法院民事判決
109年度重上字第832號
上  訴  人  許慧蘭  

訴訟代理人  范國華律師
            郭凌豪律師
被  上訴人  許富田  
訴訟代理人  林貴卿律師
            李永然律師
            陳淑芬律師                    
上列當事人間請求移轉所有權登記事件，上訴人對於中華民國10
9年9月23日臺灣士林地方法院108年度重訴字第345號第一審判決
提起上訴，本院於110年11月17日言詞辯論終結，判決如下：
    主      文
上訴駁回。
第二審訴訟費用由上訴人負擔。
    事實及理由
被上訴人主張：伊與上訴人為父女，伊於民國91年11月間出資
  委託透明房訊公司代為處理投標事宜，並借用上訴人名義，經
  由法院拍賣以新臺幣（下同）529萬9,000元取得如附表所示不
  動產（下稱系爭房地），並借名登記於上訴人名下，惟始終將
  系爭房地作為伊開設公司之倉庫使用。因伊已於107年7月25日
  向上訴人為終止雙方借名登記契約意思表示，擇一有利類推適
  用民法第541條第2項、第549條、第179條規定，請求上訴人移
  轉登記系爭房地所有權予伊（民法第767條規定已不再主張）
  。原審為被上訴人勝訴判決，上訴人不服，提起上訴。被上訴
  人答辯聲明：上訴駁回。
上訴人則以：兩造就系爭房地並不存在借名登記契約。系爭房
  地係因伊參與合夥富田塑膠實業股份有限公司（下稱富田塑膠
  公司）、富田包裝股份有限公司（下稱富田包裝公司）之家族
  企業經營，分配獲利而取得。伊負責保管系爭房地之所有權狀
  ，並繳納系爭房地歷年稅捐及電費，且親自參與損鄰糾紛調解
  程序，足徵系爭房地為伊所有等語，資為抗辯。上訴聲明：㈠
  原判決廢棄。㈡被上訴人於第一審之訴駁回。　
被上訴人主張兩造為父女關係，系爭房地係以上訴人名義，經
  由法院拍賣以529萬9,000元取得所有權，法院並於91年11月25
  日核發權利移轉證書等情，為上訴人所不爭執，並有權利移轉
  證書在卷可稽（見原審士調卷第17至18頁），自堪信為真實。
   　
被上訴人主張前以終止兩造間就系爭房地之借名登記契約關係
  ，請求上訴人移轉該房地所有權移轉登記予己，然為上訴人否
  認，且以前詞置辯，茲分述如下：
  ㈠被上訴人係基於雙方借名登記契約關係，將系爭房地登記於
    上訴人名下：
  ⒈按「借名登記」契約云者，謂當事人約定一方將自己之財產
    以他方名義登記，而仍由自己管理、使用、處分，他方允就
    該財產為出名登記之契約。其成立側重於借名者與出名者間
    之信任關係，在性質上應與委任契約同視。倘其內容不違反
    強制、禁止規定或公序良俗者，固應賦予無名契約之法律上
    效力，並類推適用民法委任之相關規定。惟借名登記契約究
    屬於「非典型契約」之一種，仍須於雙方當事人，就一方將
    自己之財產以他方名義登記，而仍由自己管理、使用、處分
    ，他方允就該財產為出名登記，相互為合致之意思表示，其
    契約始克成立（最高法院100年度台上字第1972號判決參照
    ）。
  ⒉被上訴人主張系爭房地係由其出資委託透明房訊公司代為處
    理投標事宜，業據提出透明房訊公司製作之文宣、拍賣資訊
    、名片、文宣、投標通知單為證（見原審訴字卷㈡第178至22
    0頁），並舉證人即代書林元絨之證詞為憑。查，證人林元
    絨於原審證稱：系爭房地從簽約、法院拍賣、交屋，都是其
    處理，民事聲請點交狀（見原審訴字卷㈡第57至59頁）上面
    上訴人的名字是由其代簽。透明房訊是其公司，該資料下方
    「許富田00000000」的記載，是其字跡，記載打電話到公司
    來的客戶所留的電話及聯絡人資料。房屋點交是上訴人和其
    配偶張文福一起來，權狀是交給被上訴人跟張文福等語明確
    （見原審訴字卷㈡第50至54頁）。衡情，被上訴人倘非主導
    系爭房地投標之人，何以留存該等文宣廣告十幾年之久，堪
    認被上訴人主導投標系爭房地。上訴人配偶張文福雖曾處理
    系爭房地基地台租約及房屋點交，應僅係協助被上訴人，並
    無主導之權。　 
　⒊被上訴人主張系爭房地由其出資購買一事，業據提出帳戶交
    易明細、原法院收據為憑（見原審訴字卷㈠第241至244頁）
    。觀諸上開交易明細，被上訴人帳戶於91年11月6日支出100
    萬元，於91年11月13日支出426萬元，而系爭房地拍賣保證
    金係於91年11月6日繳交104萬元，於91年11月13日繳交餘款
    425萬9,000元，與被上訴人前揭支出之日期相同，金額大致
    吻合。參以，上訴人並未實際支付購買系爭房地之價金一事
    ，亦為上訴人自陳在卷（見本院卷第60頁），被上訴人主張
    係其出資購買系爭房地一事，應屬可採。 　
　⒋又被上訴人主張系爭房地登記於上訴人名下後，供作被上訴
    人經營之富田塑膠公司、富田包裝公司倉儲之用，並有部分
    空間曾供證人即被上訴人長子許介文居住使用乙節，為上訴
    人所不爭執（見本院卷第62頁），且據證人即被上訴人次子
    許介雄證稱：系爭房地自91年法拍取得迄今，均做為富田包
    裝公司倉庫使用，有一個小角落許介文有住過（見原審訴字
    卷㈠第193至198頁）、證人許介文證稱：系爭房地取得後，
    其住了1年半，因為房子很大，一半是做住家，由其使用，
    另一半本來是在囤貨，後來又改成會計室使用等語明確（見
    原審訴字卷㈠第198至205頁）。上訴人雖辯稱係其無償借用
    予富田公司，並設置佛堂云云，然查，證人張文福於原審證
    稱：系爭房地剛好在公司樓上，上訴人和其居住的地方只有
    11坪，還有小孩，生活上不方便，上訴人想要買房子住。取
    得系爭房地後，本來要當住家，因為公司發展很快，變成辦
    公室跟倉庫，許介文在後面隔間住了一段時間，許介文也是
    股東，許介文和公司當然不用給租金等語（見原審訴字卷㈠
    第206至212頁）。倘系爭房地購買之用途，係供證人張文福
    及上訴人居住使用，何以多年來實際上均為富田塑膠公司、
    富田包裝公司使用，且許介文亦得無償使用系爭房地，證人
    張文福及上訴人卻均未提出異議？此顯有違常情，故難認證
    人張文福之證詞為可採。而系爭房地設置佛堂一事，為兩造
    所不爭執，惟被上訴人主張該佛堂乃其籌設乙節，既為上訴
    人所不爭執（見本院卷第644頁），尚難僅憑上訴人曾負責
    祭拜佛堂神像為由，即認系爭房地實際上由其管理、使用。
    是被上訴人主張系爭房地雖登記上訴人名下，然實際上仍有
    被上訴人自行管理、使用等語，洵堪可採。綜合上情，堪認
    兩造在被上訴人以上訴人名義投標前，就借名登記契約意思
    表示已一致，被上訴人乃以上訴人名義投標，復持上訴人、
    證件辦理過戶完竣，登記於其名下，邇後仍由自己管理、使
    用及收益系爭房地。　
　⒌上訴人抗辯系爭房地係富田塑膠公司、富田包裝公司輪流以
    購屋贈與方式分派盈餘與股東云云；惟查，富田塑膠公司於
    74至96年間，並無分派盈餘與股東行為，有本院依職權調取
    之富田塑膠公司登記卷宗可稽，實難認上訴人辯稱富田塑膠
    公司歷來有分派盈餘或購屋分派盈餘等語為真正。而富田包
    裝公司係於99年間設立登記，為兩造所不爭執（見本院卷第
    315頁），自無於91年時即分配盈餘供上訴人購屋之可能。
    再者，系爭房地價金係由被上訴人出資，業如前述，上訴人
    並未舉證證明富田塑膠公司有借用被上訴人帳戶之情事，故
    難認系爭房地係由富田塑膠公司、富田包裝公司出資購買。
    且按調解程序中當事人所為之陳述或讓步，於調解不成立後
    之本案訴訟，不得採為裁判之基礎，民事訴訟法第422條定
    有明文。蓋因當事人於調解時所為讓步，僅係提出調解條件
    ，或有拋棄自己權利，或為委曲求全之陳述，均係希望他造
    接受其要求條件始願讓步，若無相互讓步，調解不成立，其
    後之訴訟應不受先前陳述或讓步所拘束，鄉鎮市調解條例縱
    無明文規定，亦應與前開法條為相同解釋。是以，被上訴人
    雖有於105年3月7日大同區公所調解會中表示「只要有房子
    買你們名字的就是你們的名字」、「大家股東都有領薪水…
    這些孩子大家都有房子啦，一人都有一間房子，有參加這個
    團隊的都有啦，我老頭子也沒跟你計較，應該是你們買要買
    我的才對」等語（見原審訴字卷㈠第39至41頁）；於105年9
    月22日協調會中表示「我想說都是自己的小孩…有賺錢就大
    家分一分啊。像你們這些媳婦、女婿，都有賺錢，女兒啦，
    都有賺，也是買房子給他們啊。也無都買我老人家的名字」
    、「有在經營團隊的，後來再買的房子都麻登記他們的名字
    …阿老人家，我一個，以後也是你們的，說白一點就是這樣
    啊」、「大家打拼打拼，你們大家都有…房子都先分給你們
    ，不要說多啦，每人至少都有一間以上…有的夫妻有三、四
    間的」等語（見原審訴字卷㈠第44至45頁），似徵有分屋贈
    與子女意思，然被上訴人於前開協調會亦有表明「如果你們
    持續如此爭吵，這次另一個女婿也不在場，下次若有必要再
    進行調解，而且他也出席時，希望大家能事先妥為溝通，不
    然就得讓大家分一分囉！阿我的店、我的房子、我在本店的
    名義、持份我可以收回來呀！對吧？要不然就是你們兄弟輪
    流做，我算是比較傳統，我是依循古早禮，出嫁的女兒就算
    外人，在娘家並不分產，過去的實例通常都是女兒要去爭取
    婆家的財產，而不是老爸這邊的財產。」等語（見原審訴字
    卷㈠第166頁），顯見被上訴人彼時眼見與會之家族成員協調
    未果，欲待家族成員全數出席，再決定分家方式，否則將收
    回其先前出資購買不動產、持分，且不同意出嫁後女兒向父
    親爭產意思，故尚難僅憑其於會中偶有不利於己之陳述，即
    遽論其於91年11月購買系爭房地時，即有分派公司盈餘而贈
    與上訴人之意，故前開譯文亦無從為有利上訴人之認定。上
    訴人前開抗辯，自非可採。　　
　⒍上訴人復抗辯其可在系爭房地裝設內部鐵梯，可見其對系爭
    房地有管理、使用、收益云云；查，證人即裝設鐵梯之李明
    勇於本院證稱：張文福找其去裝設室內樓梯，是3樓到4樓，
    將樓層打通，方便行走，印象中1到3樓是倉庫，4樓是住家
    ，但其沒有上去過。裝設的錢是張文福付的等語（見本院卷
    第426至428頁）。惟張文福當時既在富田塑膠公司、富田包
    裝公司任職，則基於公司倉儲、業務需求，依被上訴人指示
    ，負責聯繫工人處理鐵梯裝設事宜，亦與常情相符，實難因
    此而認上訴人有管理、使用系爭房地。　　　　　　
　⒎上訴人另以其繳納93年、96年至106年房屋稅、92年4月電費
    抗辯其為系爭房地之真正權利人，並提出繳款書為憑（見原
    審訴字卷㈡第75至91頁），然僅憑上訴人持有前開繳款單據
    ，無法逕認上訴人係系爭房地所有權人，況上訴人長年在富
    田塑膠公司擔任會計人員，業據上訴人自承外（見本院卷第
    63頁），並經證人許介文證述歷歷（見原審卷㈠第203頁），
    被上訴人主張上訴人擔任公司會計，公司很多現金放在上訴
    人處，因稅賦金額不大，其因而同意由上訴人繳納，實際上
    係由公司繳納稅賦等語（見本院卷第63頁），則難由前開繳
    款單據逕謂款項係上訴人繳納，或認上訴人為系爭房地之所
    有權人。又上訴人雖曾聲請與該址5樓所有權人就漏水進行
    調解，並在調解筆錄簽名，有調解通知書、調解處理單、調
    解筆錄、調解書可稽（見本院卷第115至121頁），惟上訴人
    既為系爭房地出名人，由其出面就漏水事宜進行調解，亦難
    認有違常情。至上訴人抗辯其現持有系爭房地權狀，固為被
    上訴人所不爭執（見本院卷第538頁），然系爭房地由被上
    訴人管理、使用、收益，既如前述，衡情兩造既屬父女至親
    ，並多年在富田塑膠公司、富田包裝公司一同工作，則被上
    訴人基於父女親誼，將系爭房地權狀交由上訴人保管，亦符
    合常情。是上訴人前開抗辯，均非可採。
㈡被上訴人主張終止兩造就系爭不動產借名登記契約，類推適用
  民法第541條第2項規定請求移轉系爭不動產，應為有理由：
⒈按當事人之任何一方，得隨時終止委任契約；受任人以自己之
  名義，為委任人取得之權利，應移轉於委任人，民法第549條
  第1項及第541條第2項定有明文。又借名登記契約在性質上與
  委任契約同視，並類推適用民法委任之相關規定，依前開規定
  ，借名人自得隨時終止借名登記契約，請求受任人將借名取得
  之權利移轉予己。
⒉經查，系爭房地係被上訴人之財產，借名登記於上訴人名下，
  已如前述，被上訴人於107年7月25日以永然律師事務所函文向
  上訴人為終止借名登記關係意思表示，有該律師函附卷可按（
  見原審士調卷第34至36頁），並經上訴人於同月26日收受，有
  掛號回執可佐（見原審士調卷第37至38頁），兩造間借名登記
  契約即告終止，被上訴人類推適用民法第541條第2項規定，請
  求上訴人將系爭房地所有權移轉登記予己，應有理由。前開請
  求既認有理，即無庸再就民法第179條不當得利請求為審究，
  併此敘明。
綜上所述，被上訴人終止兩造間就系爭不動產之借名登記契約
  ，類推適用民法第541條第2項規定，請求上訴人將系爭房地所
  有權移轉登記予己，為有理由，應予准許。從而，原審為上訴
  人敗訴之判決，並無不合。上訴意旨指摘原判決不當，求予廢
  棄改判，為無理由，應予駁回。
本件事證已臻明確，上訴人另聲請傳喚其子同學簡政豪、林智
  安、李柏松為證人，欲證明其得允許第三人通行系爭房地，顯
  見其得使用、管理系爭房地（見本院卷第173頁），核無必要
  。又兩造其餘之攻擊或防禦方法及所用之證據，經本院斟酌後
  ，認為均不足以影響本判決之結果，爰不逐一論列，附此敘明
  。
據上論結，本件上訴為無理由，判決如主文。 　　　
中　　華　　民　　國　　110 　年　　12　　月　　15　　日
                  民事第五庭    
                      審判長法  官  賴劍毅
                            法  官  洪純莉
                            法  官  陳君鳳
附表
土地標示        土地坐落        編號 縣市 鄉鎮市區 段 小段 地號 面積（平方公尺） 權利範圍 1 臺北市 大同區 橋北 三 218 234 6/100 2 臺北市 大同區 橋北 三 218-2 403 6/100 

建物標示       編號 建號 基地坐落 建物門牌 共同使用部分 建物面積 （平方公尺） 權利範圍      樓層面積  1 1272 臺北市○○區○○段○○段000○00000地號 臺北市○○區○○○路0段000號4樓 1285建號，101.23平方公尺，權利範圍6/100 層次面積： 115.18 陽台： 19.84 全部 

正本係照原本作成。
如不服本判決，應於收受送達後20日內向本院提出上訴書狀，其
未表明上訴理由者，應於提出上訴後20日內向本院補提理由書狀
（均須按他造當事人之人數附繕本）上訴時應提出委任律師或具
有律師資格之人之委任狀；委任有律師資格者，另應附具律師資
格證書及釋明委任人與受任人有民事訴訟法第466條之1第1項但
書或第2項所定關係之釋明文書影本。如委任律師提起上訴者，
應一併繳納上訴審裁判費。
中　　華　　民　　國　　110 　年　　12　　月　　16　　日

    　　　　　　　　　　　　書記官  郭姝妤